【裁判字號】    89,簡上,187
【裁判日期】    890719
【裁判案由】    遷讓房屋
【裁判全文】
臺灣高雄地方法院民事判決  八十九年度簡上字第一八七號
    上  訴  人  乙○○
    被上訴  人  甲○○
    訴訟代理人  黃  香  律師
右當事人間請求遷讓房屋事件，上訴人對於中華民國八十八年十月二十八日本院高雄
簡易庭八十八年度雄簡字第二００四號第一審判決提起上訴，本院判決如左：
    主  文
原判決廢棄。
被上訴人在第一審簡易之訴及假執行之聲請均駁回。
第一、二審訴訟費用由被上訴人負擔。
    事  實
甲、上訴人方面：
  一、聲明：(一)原判決廢棄。(二)被上訴人於一審之訴及假執行聲請均駁回。(三)第一、
      二審訴訟費用由被上訴人負擔。
  二、陳述：除與原審判決書所載者相同茲予引用外，補稱：
    (一)查系爭房屋原係上訴人所有，於八十三年間，贈與被上訴人，其條件為上訴人
      保有系爭房屋之永久居住權，此有兩造於八十三年七月二十五日所立之切結書
      影本附呈可稽。原審判決認定本件居住權係借貸關係，顯有違誤，按系爭房屋
      原係上訴人所有，為維家庭和諧仍贈與被上訴人，惟上訴人係一介退休老兵，
      無其他恆產，遂附有讓上訴人永久居住之條件，免於上訴人流落街頭。
    (二)次查兩造於八十五年四月一日協議離婚時，雙方亦約定系爭房屋上訴人仍保有
      居住權。按系爭房屋倘非上訴人贈與被上訴人且附有條件之情況下，依一般社
      會習慣，離婚之怨偶尚有共居之情形，此項約定即當初被上訴人受贈之負擔。
    (三)按本件之爭議係兩造間有否贈與行為之存在，查：「稱贈與者，謂當事人約定
      ，一方以財產無償給與他方，他方允受之契約」。我民法本身並未直接從契約
      成立之層面，就贈與為定義之規定，惟民法第四０六條規定：「贈與，因當事
      人一方以自己之財產，為無償給與他方之意思表示，經他方允受而生效力。」
      本件實係上訴人無償贈與予被上訴人，並附帶條例約定上訴人有永遠住居之權
      。詎被上訴人竟私自於地政機關移轉登記時，偽造本件係買賣名義而為登記。
      經上訴人提出刑事告訴後，被告於偵查庭中，自承系爭房屋係由上訴人贈與予
      伊無誤，此有八十九年度偵字第九八三０號不起訴附呈可稽。故本件顯然非被
      上訴主張係借貸之法律關係。
    (四)被上訴答辯系爭房屋非上訴人機關所配給，然上訴人係職業軍人，始具有資格
      申購此一房屋，又被上訴人自婚後，既未工作，何來金錢出資購買房屋，被上
      訴人答辯係其共同出資購買並非事實。被上訴人答辯，上訴人常對伊打罵，並
      逼迫伊離婚，倘上訴人有上述之行為，上訴人何故將房屋贈與予伊，其事實無
      非係上訴人為求家和。且上訴人只求有一安身立命之處棲身，遂允將唯一的房
      屋贈與予伊，並附帶予上訴人永遠住居之權，以免於流離失所。又被上訴人既
      指稱長期受虐，為何又同意離婚後由上訴人繼續住用系爭房屋﹖顯然有違常情
      ，倘非當初贈與附有此一住用條件，被上訴人當不可能予上訴人住用。
    (五)民法第四０六條既明定，一方為給與之意思表示，經他方允受而生效力，其意
      義當然包含經他方允受而成立。因之，本件贈與因兩造無償贈與該系爭房屋之
      意思表示一致而成立，足堪認定。原審之判決，顯有違誤。
  三、證據：援用原審之立證方法，另提出台灣高雄地方法院檢察署八十九年偵字第
      九八三０號不起訴處分書一份為證，及請求傳訊證人徐嘉源。
乙、被上訴人方面：
  一、聲明：求為判決駁回上訴，第二審訴訟費用由上訴人負擔。
  二、陳述：除與原審判決書所載者相同茲予引用外，補稱：
    (一)本件原審被上訴人之主張均引用之。本件上訴人與被上訴人就系爭房屋係使用
      借貸之法律關係，依民法第四百六十四條及同法第四百七十條二項規定，被上
      訴人得隨時請求返還系爭房屋，法有明文，原審依法判決並無不合。
    (二)系爭房屋雖原係上訴人名義移轉登記予被上訴人，但並非因上訴人職務（上訴
      人原為職業軍人）服務機關所配給，亦非完全由上訴人出資購買。上訴人稱將
      房屋移轉登記予被上訴人，係為維持兩造婚姻，上訴人說詞與事實不符，並非
      事實，實際情形為：
      (1)系爭房屋係由原果貿三村等軍方宿舍，於七十五年拆除所改建，原住戶享有
        免頭期款及貸款新台幣（下同）壹拾伍萬元，及優惠利率優先承購。兩造原
        住之果貿三村三八一號房屋，係被上訴人之母受被上訴人之託，於六十五年
        代為尋找（兩造原住處近台泥空氣污染，長子常生病，當時被上訴人又懷次
        子中）之軍方宿舍，以壹拾貳萬伍千元向他人頂讓而來，當時上訴人存款不
        足，被上訴人拿出婚前積蓄及婚前金飾變賣，才湊足前述款項，故系爭房屋
        實際上被上訴人亦為所有人，而礙於承購及貸款資格始以上訴人名義登記，
        直至八十三年登記被上訴人所有，依民法第一千零十七條規定，應為被上訴
        人之原有財產，由被上訴人保有所有權，無庸置疑。
      (2)兩造婚後，上訴人時常對被上訴人打罵，並逼迫被上訴人離婚，被上訴人顧
        及子女人格成長，百般容忍，拒絕離婚。嗣後兩子長大成人，見上訴人時常
        欺壓被上訴人，乃由長子徐嘉源草擬保證書並由兩子為見證人，要求上訴人
        不再對被上訴人打罵脅迫，逼迫被上訴人離婚。由此可見，上訴人所言並非
        事實，完全與事實顛倒，其目的為使混淆視聽，破壞被上訴人聲譽，造成不
        良印象，影響判決，至為明顯。
    (三)被上訴人於八十五年與上訴人離婚，被上訴人出於憐憫之心，同意上訴人繼續
      住用系爭房屋，係基於使用借貸意思，依民法第二一九條規定，上訴人行使債
      權應合乎誠信原則，始受法律保護，上訴人對被上訴人已有恐嚇不當言行（刑
      事判決書已呈卷），被上訴人實難與上訴人再共居系爭房屋，依民事訴訟法第
      三九七條情事變更原則，如仍遵守原來約定效果，則對被上訴人顯不公平，因
      此，原審之判決，並無不當。
  三、證據：援用原審之立證方法。
    理  由
一、本件被上訴人起訴主張：二造原係夫妻關係，於八十五年間離婚，離婚時被上訴
    人同意上訴人得繼續居住於被上訴人所有，坐落高雄市○○區○○段十二號土地
    上，建號六五五號，門牌號碼高雄市○○區○○街十二巷四號九樓房屋內，未料
    ，上訴人於離婚後竟仍如婚前一般，動則對上訴人破口大罵，更甚者於八十七年
    六月三十日、七月一日、七月三日、十月十日毆打、恐嚇上訴人，恐嚇部分並經
    法院判刑確定，上訴人此舉已使被上訴人心生恐懼，無法居住於上開房屋內，因
    本於民法第四百七十條第二項、第四百七十二條第一、二款之規定，以本件訴狀
    繕本之送達，代替終止借貸關係之意思表示，求為命被上訴人交還系爭房屋之判
    決。上訴人則以：系爭房屋原係上訴人所有，八十三年間，為維持二造之婚姻關
    係，始移轉登記於被上訴人名下，被上訴人並出具切結書，切結上訴人永遠保有
    居住權；嗣於八十五年間，二造協議離婚，離婚協議書上並記載上訴人有居住權
    ，故被上訴人請求上訴人搬離房屋為無理由等語，資為抗辯。
二、本件首應審究者為二造間就系爭房屋於八十三年十月八日移轉之法律關係為何？
    被上訴人雖主張係其「拿出婚前積蓄及婚前金飾變賣，湊足前述款項，故系爭房
    屋實際上被上訴人亦為所有人，而礙於承購及貸款資格，始以上訴人名義登記，
    直至八十三年登記被上訴人所有，依民法第一千零十七條規定，應為被上訴人之
    原有財產，由被上訴人保有所有權」等語，惟查，依被上訴人所提出之收據影本
    一份，乃顯示係訴外人劉定怡向上訴人乙○○收取系爭房屋之款項，而非向被上
    訴人收取，此有被上訴人提出之收據影本一份在卷可稽，是尚不足證明系爭房屋
    係由被上訴人於六十五年出資購買，被上訴人上開主張，顯不足採。反之，此收
    據影本適足以證明系爭房屋確為上訴人所出資購買，此並有上訴人提出之高雄市
    楠梓地政事務所建築改良物所有權狀、土地所有權狀各一份在卷足憑。又查被上
    訴人於八十三年十月八日將系爭房屋之所有權移轉於被上訴人，於土地登記謄本
    上登記原因雖記載為「買賣」，惟依上訴人之陳述係因「為維持二造之婚姻關係
    ，始移轉登記於被上訴人名下」。且被上訴人於台灣高雄地方法院檢察署八十九
    年偵字第九八三０號案件中，亦自承係被上訴人取得上訴人之同意贈與系爭房屋
    等情（見上開不起訴處分書理由三），亦有上開不起訴處分書一份在卷足參，此
    外，被上訴人亦因而至地政事務所辦理土地、房屋之所有權移轉登記，復有上開
    土地登記謄本一份在卷可稽，是兩造間於八十三年十月八日移轉系爭房屋之法律
    關係應係屬贈與無訛。不因於土地登記謄本上之登記原因為「買賣」，或被上訴
    人於上開刑事偵查中，案件獲不起訴處分而有不同。
三、次應審究者為，被上訴人之得居住於系爭房屋中之法律關係為何﹖係屬贈與所附
    之負擔，或為租賃關係，或係使用借貸﹖經查兩造於系爭房屋移轉及離婚之時，
    書有切結書及離婚協議書各一份，其內容為兩造所不爭執，並附於原審卷內可稽
    ，經查：
  (一)按所謂附有負擔之贈與，係指贈與契約附有約款，使受贈人負擔應為一定給付之
    債務者而言。必其贈與契約附有此項約款，而受贈人於贈與人已為給付後不履行
    其負擔時，贈與人始得依民法第四百十二條第一項之規定撤銷贈與（最高法院三
    十二年上字第二五七五號判例參照）。被上訴人於八十三年七月二十五日所書之
    切結書第二條約定，被上訴人在這裡永遠保有居住權；於離婚協議書第一條後段
    載有女方（即被上訴人）亦同意前開房屋男方（即上訴人）及徐嘉源、徐嘉良均
    有居住權等語，不過就該贈與財產之用途為一定之約定及限制，並非使受贈人（
    被上訴人）負擔應為一定給付之債務，核其性質，尚難謂為附有負擔之贈與（最
    高法院八十二年台上字第二０三二號判決參照）。是此一切結書及離婚協議書之
    記載，核非屬贈與契約之約款，故其性質要與附負擔之贈與約定，並不相同。
  (二)次按稱租賃者，謂當事人約定，一方以物租與他方使用、收益，他方支付租金之
    契約。又查二造於離婚協議書上第二條雖約定：前項房屋之水電、瓦斯及房屋稅
    、地價稅均由男方負擔，電話費由女方負擔。然此係關於系爭房屋經常性支出費
    用分擔之約定，尚難以此認定此項費用之負擔即為租金之支付，故二造間之法律
    關係亦非租賃關係。
  (三)綜上，二造間既無租金之約定，被上訴人復得使用系爭房屋，應認二造間就系爭
    房屋係使用借貸之法律關係，故二造間之權利義務，應適用民法第四百六十四條
    以下之規定。
四、再者，本件應審究者為，被上訴人就本件系爭房屋，可否請求返還﹖使用借貸之
    返還期間為何﹖按借用人應於契約所定期限屆滿時，返還借用物；未定期限者，
    應於依借貸之目的使用完畢時返還之。但經過相當時期，可推定借用人已使用完
    畢者，貸與人亦得為返還之請求。借貸未定期限，亦不能依借貸之目的而定其期
    限者，貸與人得隨時請求返還借用物，民法第四百七十條定有明文。即借貸定有
    期限者，借用人應於所定期限屆滿時返還借用物；借貸若未定期限者，則有二種
    情形，一為未定期限，但得依使用目的認為使用完畢者，此種情形，借用人自應
    於依借貸之目的使用完畢時返還之（最高法院四四年台上字第八０二號判例參照
    ）；另一為未定期限，亦不能依借貸之目的而定期限者，此種情形，貸與人始得
    隨時請求返還借用物。本件依被上訴人所書之切結書第二條約定「被上訴人在這
    裡永遠保有居住權」及兩造於離婚協議書第一條後段記載「女方（即被上訴人）
    亦同意前開房屋男方（即上訴人）及徐嘉源、徐嘉良均有居住權」，顯見上訴人
    借貸之目的係「終其一生居住於系爭之房屋」，即在上訴人死亡前，依借貸之目
    的尚無法認為已使用完畢。不因於切結書第二條有約定「永遠居住權」，或於離
    婚協議書第一條後段僅記載「居住權」，未敘明「永遠」二字，而無不同。是被
    上訴人上開主張，顯不足採。
五、被上訴人另稱「被上訴人原同意上訴人繼續住用系爭房屋，惟上訴人對被上訴人
    已有恐嚇不當言行，被上訴人實難與上訴人再共居系爭房屋，依民事訴訟法第三
    九七條情事變更原則，如仍遵守原來約定效果，則對被上訴人顯不公平」，惟按
    法律行為成立後，因不可歸責於當事人之事由，致情事變更非當時所得預枓，依
    其原有效果顯失公平者，法院應依職權公平裁量，為增減給付或變更其他原有效
    果之判決，民事訴訟法第三百九十七條固定有明文。兩造於訂約當時，即已約定
    被上訴人之借貸目的為「永遠居住權」，而被上訴人係將系爭房屋之所有權移轉
    予上訴人，已如前述，亦無顯失公平之情事，且兩造因長期不睦始協議離婚，兩
    造之關係，不可能因離婚而有改善，此亦為被上訴人所可預見，揆諸上開規定，
    顯無情事變更原則之適用。是以，被上訴人上開主張，亦不足採。
六、綜上所述，上訴人抗辯「其於系爭房屋有永久居住權」自屬可信，被上訴人主張
    「上訴人與被上訴人就系爭房屋係使用借貸之法律關係，依民法第四百六十四條
    及同法第四百七十條二項規定，被上訴人得隨時請求返還系爭房屋」為不足採，
    從而，被上訴人本於使用借貸之法律關係，請求上訴人遷讓房屋為無理由，不應
    准許。其假執行之聲請亦失所附麗，應併予駁回。原審判命上訴人應將坐落高雄
    市○○區○○段十二號土地上，建號六五五號，門牌號碼高雄市○○區○○街十
    二巷四號九樓房屋，遷讓交還被上訴人，自有未洽。上訴意旨指摘原判決不當，
    求予廢棄改判，為有理由。自應由本院予以廢棄改判，如主文第二項所示。
七、據上論結，本件上訴為有理由，依民事訴訟法第四百三十六條之一第三項、第四
    百五十條、第七十八條，判決如主文。
中    華    民    國    八十九    年      七      月        十九        日
                                  臺灣高雄地方法院民事第二庭
                                      審判長法  官  謝  靜  雯
                                            法  官  黃  國  川
                                            法  官  陳  信  伍
右為正本係照原本作成。
本判決不得上訴。
中    華    民    國    八十九    年      七      月        十九        日
                                            書記官  李  梅  芬


司法院資訊處製作；財團法人民間司法改革基金會備份。
